臺灣高等法院刑事判決　　　　　　　　96年度上訴字第2752號
上　訴　人
即　被　告　甲○○
選任辯護人　侯傑中律師
上列上訴人，因毒品危害防制條例等案件，不服臺灣基隆地方法
院95年度訴字第872號，中華民國96年5月31日第一審判決（起訴
案號：臺灣基隆地方法院檢察署94年度偵字第4497號）提起上訴
，本院判決如下：
    主  文
原判決關於意圖販賣而持有第四級毒品暨定執行刑部分均撤銷。
甲○○意圖販賣而持有第四級毒品，處有期徒刑壹年肆月，減為
有期徒刑捌月。
扣案如附表所示之第四級毒品、包裝罐伍拾壹個、包裝袋陸個，
均沒收。
    事  實
一、甲○○（原名陳建昇）因藥事法案件，經台灣基隆地方法院
    於民國（下同）83年判處有期徒刑五月、緩刑二年確定，迨
    85年間緩刑期滿，未經撤銷緩刑，上開刑之宣告失其效力（
    不構成累犯），猶不知悔改，甲○○自82年起擔任「三陽製
    藥廠」業務員，87年間因工作關係結識藥商即真實姓名年籍
    不詳「陳儀賢」成年男子，甲○○於不詳時間，受「陳儀賢
    」之託而代為保管如附表所示硝甲西泮（俗稱一粒眠）45罐
    （毛重10044公克）、硝西泮6罐（毛重2437公克）、苯巴比
    妥（毛重304.2 公克）管制藥品，並將上開藥品置放在基隆
    市○○街303巷11弄41號4樓居住處所內，嗣因無法聯繫「陳
    儀賢」前來取回，竟於硝甲西泮（Nimetazepam） 、硝西泮
    （Nitrazepam）、苯巴比妥（Phenobarbital）於93年1月 9
    日經行政院公告列為第四級毒品後，起意出售所持有之上開
    毒品以營利，欲以每粒11元代價出售上開毒品，惟尚未販賣
    得逞，遭警方於94年4月13日16時30分許在上址搜索查獲。
二、案經美商輝瑞產品公司及美商禮來ICOS有限公司告訴暨內政
    部警察局航空警察局移送臺灣桃園地方法院檢察署檢察官，
    呈請臺灣高等法院檢察署檢察長核轉臺灣基隆地方法院檢察
    署檢察官偵查起訴。
    理  由
一、證據方面：
    按，檢察官就被告犯罪事實，應負舉證責任，並指出證明之
    方法，刑事訴訟法第161條第1項定有明文。又公訴案件犯罪
    證據之蒐集，及提起公訴後，對犯罪事實之舉證責任及指出
    證明之方法，均屬公訴人之職責，原則上法院僅於當事人之
    主張及舉證範圍內進行調查證據，其經法定程序調查證據之
    結果，認已足以證明犯罪事實時，始得為犯罪事實之認定。
    經查，依卷附臺灣板橋地方法院95年度訴字第506 號、臺灣
    高等法院95年度上訴字第3361號判決所載，案外人江金龍與
    被告甲○○電話通聯之監聽錄音帶，已因重複使用而被覆蓋
    ，顯然無法以播放方式進行勘驗。況且，本案檢察官並未援
    引監聽譯文作為證據方法（起訴書證據清單參照），偵查卷
    內亦無任何監聽之譯文可資比對，則依上開說明，法院依法
    無須調查此一證據。
二、訊據上訴人即被告（下稱被告）甲○○，固坦承其係於90年
    間，自「陳儀賢」處收受而持有第四級毒品硝甲西泮（俗稱
    一粒眠）、硝西泮、苯巴比妥之藥錠，嗣於上開時地遭警方
    查獲等情事，惟矢口否認有意圖販賣而持有之犯行，並先後
    辯稱：其無販賣第四級毒品意圖，因無法聯絡上「陳儀賢」
    ，所以無法請「陳儀賢」取回，93年1月9日後即未對外販賣
    該毒品云云。惟查：
(一)扣案如附表所示肉色、白色圓形錠暨破碎錠、白色粉末（檢
    體編號1190、1191、1192、1197），經送驗樣品檢出硝甲西
    泮（Nimeta zepam）、硝西泮（Nitrazepam）、苯巴比妥（
    Phenobarbital） 成分之事實，有行政院衛生署管制藥品管
    理局94年5 月31日管檢字第0940004345號檢驗成績書在卷可
    佐（7112號偵查卷66至69頁）；又硝甲西泮（ Nimetazepam
    ）、硝西泮（Nitrazepam） 、苯巴比妥（ Phenobarbital）
    於93年1月9日經行政院公告列管為第四級毒品，其中硝甲西
    泮（Nimetazepam）於95年8月8 日公告改列為第三級毒品之
    事實，有原審卷附行政院衛生署96年1月16日署授管字第096
    0000500 號函文可稽，則扣案肉色、白色圓形錠暨破碎錠、
    白色粉末自93年1月9日起，至本件查獲即94年4 月13日止，
    均屬毒品危害防制條例所公告列管第四級毒品，洵堪認定。
(二)被告雖於原審、本院辯稱：其於93年1月9日後從未起意販賣
    上開藥錠，代為保管只是想找機會退貨云云，然查，其前於
    警詢中供稱上開藥錠每粒售價11元（臺灣桃園地方法院檢察
    署偵查卷6 頁參照），並於第一次偵查中供稱：「（如何抽
    成）口頭約定一粒抽8 元，我賣11元」（同上卷45頁），另
    於94年12月6日偵查中供稱「一粒眠一顆11或12元，成本是8
    元」（94年偵字第4497號偵查卷47頁），若非有意販賣，應
    無所謂「售價」之說法。且被告既於警詢、偵查中供稱上開
    藥錠係「陳儀賢」所寄放，又何來想要退貨取回價金之說？
    被告身為藥廠業務員，對於不得非法持有、販賣管制藥品與
    毒品乙節，應有相當專業知識，若非事後起意販賣，焉有代
    「陳儀賢」保管上開藥錠長達4 年餘可能？參以被告於偵查
    中供稱其曾經在89、90年間出售一粒眠給大臺北、桃園地區
    藥局，每粒可抽成8 元（上開桃園地檢署偵查卷44、45頁）
    ，益見被告先前已有販賣一粒眠之獲利經驗，則其於硝甲西
    泮（Nimetazepam）、硝西泮（Nitrazepam） 、苯巴比妥（
    Phenobarbital）於93年1月9 日經行政院公告列為第四級毒
    品後，因利欲薰心而起意販賣，亦與常理無違。且若非被告
    犯罪心虛，何以於原審95年12月20日準備程序中供稱上開第
    四級毒品之上手來源為李肆清、洪明妃等人，事實上不知道
    有無「陳儀賢」之人（95年12月20日準備程序筆錄3 頁參照
    ）等語，卻於原審依職權傳喚洪明妃到庭作證時，又當庭改
    稱上開毒品係向「陳儀賢」取得，與洪明妃完全無關（96年
    5月21日審判筆錄第7頁參照）？此外，並有證人即內政部警
    政署航空警察局偵查員陳純峰於偵查中結證查獲經過暨偵查
    卷附現場查獲照片影本在卷可稽。以上各情，足見被告上開
    辯解與事實不符，其持有第四級毒品後另行起意販賣，尚未
    著手販賣即遭查獲之犯行，應甚明確，要堪認定。
(三)茲按，所謂販賣，並不以販入後復行賣出為構成要件，如以
    販賣為目的，將毒品購入或將之賣出，有一於此，其犯罪即
    告完成，即該當販賣要件（最高法院25年非字第123 號判例
    、88年度台上字第2398號判決參照）。再按，意圖販賣而持
    有毒品罪，係指意圖販賣而販入以外之原因而持有毒品，嗣
    後始意圖販賣者而言，即被告如非以營利意圖而販入，而係
    以單純施用或其他原因而持有，嗣後始萌生營利意圖販賣待
    價而沽，持有毒品而言，此為本罪法定構成要件。本罪關於
    被告萌生營利之意圖藏於行為人內心，難期被告自白供出嗣
    後改變販賣營利犯意，惟不難從被告先後之供述、被告工作
    內容及扣案證物具體客觀情狀而檢視之。查本案被告係藥廠
    之業務員，除持有偽藥而販賣外（已於本院撤回上訴），另
    大量持有附表第四級毒品，並於警訊、偵查中就第四級毒品
    之售價瞭若指掌，而就該毒品來源，先後有不同辯稱，更與
    證人洪明妃於原審所證，明顯不同。而毒品危害防制條例於
    87年5 月公布施行至今甚久，被告當知上開物品已列為第四
    級之毒品管制（另再改列第三級毒品），係屬違禁物，政府
    查緝甚嚴，處罰亦重，因而取得不易，價格高昂，依前所述
    ，堪認被告另行起意販賣原所單純持有之毒品，並不違情理
    ，是被告有販賣第四級毒品營利意圖，洵堪認定，所辯上情
    ，均難採信。至公訴意旨雖認被告自93年1月9日起，至94年
    4月13日為警查獲時止，以每粒8元代價購入上開第四級毒品
    藥錠，再以每粒11或12元代價，在臺北市、臺北縣、基隆市
    以及桃園縣等地售予不詳之人，然此部分除據被告堅決否認
    外，未見檢察官提出任何證據以茲證明，且經法院核閱全案
    卷證，被告自始即為其僅在88至90年間有販售扣案一粒眠等
    藥品之一致供述，並無任何證據足以證明被告於硝甲西泮（
    Nimetazepam）、硝西泮（Nitrazepam）、苯巴比妥（Pheno
    barbital）於93年1月9日經行政院公告列為第四級毒品後，
    仍有繼續販賣之事實，自不能僅憑臆測推想，而認定被告已
    著手販賣第四級毒品，併此敘明。從而，本案之事證明確，
    被告上開犯行，洵堪認定，自應依法論科。
三、論罪科刑：
(一)被告行為後，刑法部分條文已於94年2月2日修正公布，並於
    95年7月1日起施行，爰就被告所犯涉及修正之刑法部分條文
    新舊比較說明如下：
  1.依修正施行後刑法第2條第1項規定，行為後法律有變更者，
    適用行為時之法律。但行為後之法律有利於行為人者，適用
    最有利於行為人之法律。乃將原準據之從新從輕原則修正為
    從舊從輕原則，自無新舊法比較之問題，應逕適用修正施行
    後刑法第2條第1項規定。又依修正施行後刑法第2條第1項規
    定比較新舊法時，應就罪刑有關之共犯、未遂犯、連續犯、
    牽連犯、結合犯以及累犯加重、自首減輕暨其他法定加減原
    因（如身分加減）與加減例等一切情形，綜其全部之結果而
    為比較後，予以整體適用有利於行為人法律處斷（最高法院
    95年5月23日第八次刑事庭會議決議參照）。
  2.毒品危害防制條例第5條第4項，法定刑為一年以上七年以下
    有期徒刑，得併科新台幣一百萬元以下罰金，修正刑法第33
    條第5 款規定：「主刑之種類如下：五、罰金：新臺幣一千
    元以上，以百元計算之」，則修正後該罪所得併科之罰金刑
    最低為新臺幣一千元，然依修正前刑法第33條第5 款規定之
    罰金最低額銀元一元計算，該罪之罰金刑最低額為銀元一元
    ，折算為新臺幣後，修正前罰金刑最低額僅為新臺幣三元，
    遠低於修正後罰金刑最低額一千元，比較修正前後刑罰法律
    ，自以修正前法律，較有利於被告。
  3.刑法第51條第5 款規定由「宣告多數有期徒刑者，於各刑中
    之最長期以上，各刑合併之刑期以下，定其刑期。但不得逾
    20年」，修正為「宣告多數有期徒刑者，於各刑中之最長期
    以上，各刑合併之刑期以下，定其刑期。但不得逾30年」，
    新舊法比較結果，以舊法有利於行為人。綜上比較適用結果
    ，均應適用修正前之刑法有關規定。
(二)另按，刑罰法令依委任立法方式，授權行政機關另以命令填
    補空白刑法之規定，所授權之事項，如係填補犯罪構成事實
    而非犯罪構成要件，依以往司法實務上一貫之見解，均認其
    委任立法內容之修改為事實變更，不適用有關法律變更規定
    ，此觀司法院大法官釋字第103 號、最高法院51年臺上字第
    159 號判例所示有關懲治走私條例第2條第4項授權行政院公
    告管制物品及其數額規定之見解自明。被告行為時，「硝甲
    西泮」係屬毒品危害防治條例第2條第2項第4 款所定第四級
    毒品，且為管制藥品條例第3 條管制藥品分級及品項第四級
    管制藥品。被告行為後，管制藥品管理條例於95年6 月14日
    修正公布，行政院並於95年8月8日以院臺衛字第0960035450
    號公告改列「硝甲西泮」為第三級管制藥品，於同日以院臺
    法字第0950034982號公告改列為第三級毒品，揆諸上開說明
    ，「硝甲西泮」由第四級毒品移列為第三級毒品，依以往實
    務上一貫見解，認其為委任立法內容之修改，僅係事實變更
    ，不適用有關法律變更規定，自不生比較新舊法之問題。
(三)核被告所為，係犯毒品危害防制條例第5條第4項意圖販賣而
    持有第四級毒品罪。公訴意旨雖認被告係犯販賣第四級毒品
    罪，然此部分如前述欠缺積極證據相佐，依法僅能成立意圖
    販賣而持有第四級毒品罪，因起訴基本社會事實同一，爰依
    法變更起訴法條。被告所犯上開意圖販賣而持有第四級毒品
    ，與判決確定之明知為偽藥而販賣、持有第二級毒品等罪間
    ，犯意各別，罪名不同，犯罪時間互有不同，應予分論併罰
    ，起訴書未附理由而認被告以一行為觸犯上開罪名，應論以
    想像競合犯云云，尚有未洽。原審經審理結果，認被告罪證
    明確，予以論科，固非無見，但查，毒品之外包裝，有防止
    毒品裸露、逸出及潮濕之功用，便於攜帶使用，應依毒品危
    害防制條例第19條第1 項規定，宣告沒收，原審漏未沒收，
    亦未說明理由，自有違誤。又被告犯罪時間在96年 4月24日
    之前，符合中華民國九十六年罪犯減刑條例之規定，原審未
    及適用該規定，予以減刑，自有未洽。被告提起上訴，否認
    上開犯行，固非可取，但原判決此部分既有上開可議，即屬
    無可維持，應由本院就此部分暨定執行刑部分撤銷改判。爰
    審酌被告前有藥事法前科，利用身為藥廠業務員之職務便利
    ，竟對外意圖販賣而持有政府公告列管毒品，無異間接助長
    毒品市場交易熱度，惡性非輕，不宜輕縱，惟慮其犯後坦承
    部分犯行，犯後態度尚良好等一切情狀，量處被告有期徒刑
    一年四月，並依法減為有期徒刑八月，以示懲儆。
(四)又按，「毒品危害防制條例第2條第2項規定，毒品依其成癮
    性、濫用性及對社會危害性分為四級，並就製造、運輸、販
    賣、意圖販賣而持有、以非法方法使人施用、引誘他人施用
    及轉讓不同品項之毒品等行為，分別定其處罰。至施用或持
    有第三、四級毒品，因其可罰性較低，故未設處罰之規定，
    僅就施用及持有第一、二級毒品科以刑罰。惟鑑於第三、四
    級毒品均係管制藥品，特於同條例第11條之1 明定無正當理
    由，不得擅自持有；第18條第1 項後段復規定查獲之第三、
    四級毒品，無正當理由而擅自持有者，沒入銷燬之。從而，
    依同條例第18條第1 項後段應沒入銷燬之毒品，專指查獲施
    用、持有第三、四級毒品而言；倘係查獲製造、運輸、販賣
    、意圖販賣而持有、以非法方法使人施用、引誘他人施用或
    轉讓第三、四級毒品，既屬同條例相關法條明文規定處罰之
    犯罪行為，即非該條項應依行政程序沒入銷燬之範圍。又同
    條例第19條第1 項所定【供犯罪所用或因犯罪所得之物】，
    係指犯第4條至第9條、第12條、第13條或第14條第1項、第2
    項之罪所用或所得之物，不包括毒品本身在內，是尚不得援
    用此項規定為第三、四級毒品之沒收依據。以犯第4條第3項
    販賣第三級毒品罪為例，第三級毒品本身為其販賣之標的，
    非屬供【販賣第三級毒品所用之物】；必係遂行販賣該毒品
    使用之物，始屬【供犯罪（犯第4條第3項之販賣第三級毒品
    罪）所用之物】，其理至明。又同條例對於查獲之製造、運
    輸、販賣、意圖販賣而持有、以非法方法使人施用、引誘他
    人施用及轉讓第三、四級毒品之沒收，並無特別規定，如其
    行為已構成犯罪，則該毒品即屬不受法律保護之違禁物，應
    回歸刑法之適用，依刑法第38條第1項第1款之規定沒收之」
    （最高法院96年台上字第4083號、第3914號、第2427號，95
    年台上字第5252號判決意旨參照）。扣案如附表所示第四級
    毒品，係被告意圖販賣而持有毒品，依上開判決意旨，非屬
    毒品危害防制條例第19條第1 項所稱供犯罪所用之物，惟因
    屬法律明文禁止持有之物（毒品危害防制條例第11條之1 參
    照），仍屬違禁物，應依刑法第38條第1項第1款之規定宣告
    沒收。至包裝罐共51個、包裝袋6 個，係被告所有，供犯罪
    所用之物，均應依上開條例第19條第1項規定，宣告沒收。
據上論斷，應依刑事訴訟法第369條第1項前段、第364條、第299
條第1項前段、第300條，毒品危害防制條例第5條第4項、第19條
第1項，刑法第11條前段、第2條第1項、第38條第1項第1 款，中
華民國九十六年罪犯減刑條例第2條第1項第3款、第7條第2 項，
判決如主文。
本案經檢察官呂文忠到庭執行職務
中　　華　　民　　國　　96　　年　　9 　　月　　5　 　日
　　　　　　　　　刑事第十四庭  審判長法　官  陳志洋
　　　　　　　　　　　　　　　　　　  法　官  林秀鳳
　　　　　　　　　　　　　　　　　　  法　官  蔡聰明
以上正本證明與原本無異。
如不服本判決，應於收受送達後十日內向本院提出上訴書狀，其
未敘述上訴之理由者並得於提起上訴後十日內向本院補提理由書
（均須按他造當事人之人數附繕本）。
                                      書記官  陳建邦
中　　華　　民　　國　　96　　年　　9 　　月　　7 　　日
附錄：本案論罪科刑法條全文
毒品危害防制條例第5條：
意圖販賣而持有第一級毒品者，處無期徒刑或10年以上有期徒刑
，得併科新臺幣7百萬元以下罰金。
意圖販賣而持有第二級毒品者，處5 年以上有期徒刑，得併科新
臺幣5百萬元以下罰金。
意圖販賣而持有第三級毒品者，處3 年以上10年以下有期徒刑，
得併科新臺幣3百萬元以下罰金。
意圖販賣而持有第四級毒品或專供製造、施用毒品之器具者，處
1年以上7年以下有期徒刑，得併科新臺幣1百萬元以下罰金。
附表：
┌──────────────┬───────────┐
│    物品名稱                │    單位數量          │
├──────────────┼───────────┤
│1.硝甲西泮(Nimetazepam)     │1. 45罐，   10044公克 │
│2.硝西泮(Nitrazepam)        │2. 6罐，    2437公克  │
│3.苯巴比妥(Phenobarbital)   │3. 粉末(6袋)304.2 公克│
└──────────────┴───────────┘
